【裁判字號】    98,消債抗,579
【裁判日期】    981109
【裁判案由】    消債聲明異議
【裁判全文】
臺灣高雄地方法院民事裁定           98年度消債抗字第579號
抗  告  人  丙○○
相  對  人  國泰世華銀行股份有限公司
法定代理人  甲○○
代  理  人  乙○○
上列當事人間因消費者債務清理條例聲明異議事件，抗告人對於
中華民國98年9 月30日本院98年度事聲字第31號第一審裁定提起
抗告，本院管轄之第二審合議庭裁定如下：
    主  文
抗告駁回。
抗告程序費用新臺幣壹仟元由抗告人負擔。
    理  由
一、抗告意旨略以：原審認定抗告人之未成年子女為民國81 年8
    月生，再過3 年即屬成年之人，是於更生方案8 年之還款期
    限內，其未成年子女將因成年而依法不得再主張應受扶養，
    並以之為否准更生方案之準據。惟抗告人之未成年子女於成
    年之時僅高職畢業，依現今臺灣技職教育普及及就業市場競
    爭激烈等情況，其女即便成年，然於25歲之前，將仍是在學
    學生，參照最高法院56年台上字第795 號判例，抗告人之女
    可預期仍有受扶養之權利及必要。且本件抗告人為展現還款
    誠意，已自願調整清償期限為8 年，用以平衡雙方權益，故
    更生方案已屬公允。爰聲明廢棄原裁定，更為適法之裁定等
    語。
二、按債務人有薪資、執行業務所得或其他固定收入，法院認更
    生方案之條件公允者，得不經債權人會議可決，逕依債務人
    之聲請或依職權以裁定認可更生方案，消費者債務清理條例
    第64條第1 項定有明文。衡以消費者債務清理條例設制目的
    ，乃使經濟上已陷於窘境之債務人，得藉由重建型之更生程
    序或清算型之清算程序清理其債務，以妥適調整債務人與債
    權人及其他利害關係人間之權利義務關係，保障債權人獲得
    公平受償，並謀求消費者經濟生活之重建復甦機會。是上開
    條文所稱「條件公允」者，自應審酌更生方案之內容是否詳
    為考量債務人之償債能力及償債基礎，並兼顧債權人受償利
    益，如債務人之經濟狀況在可預期之將來必發生變動，例如
    房屋貸款即將到期、懷孕子女將要出生致扶養費用增加、或
    未成年子女成年後失其受扶養權利等情形，自應於擬定更生
    方案時加以斟酌。
三、經查：
（一）抗告意旨雖主張依現今臺灣技職教育普及，就業市場競爭
      激烈，即便其女女成年，然於25歲之前，將仍是在學學生
      ，故債務人之女可預期仍有受扶養之權利及必要云云，且
      最高法院56年台上字第795 號判例意旨亦認「民法第1084
      條，乃規定父母對於未成年子女之保護及教養義務，與同
      法第1114條第1 款所定，直系血親相互間之扶養義務者不
      同，後者凡不能維持生活而無謀生能力時，皆有受扶養之
      權利，並不以未成年為限。又所謂謀生能力並不專指無工
      作能力者而言，雖有工作能力而不能期待其工作，或因社
      會經濟情形失業，雖已盡相當之能事，仍不能覓得職業者
      ，亦非無受扶養之權利，故成年之在學學生，未必即喪失
      其受扶養之權利」等語。然子女既已成年，如智識正常，
      身體健全，客觀上即有一定之謀生能力，得依自己之智識
      、勞力維持自己之生活。故即使為在學學生，仍須不能期
      待其工作，或已盡相當之能事，仍不能覓得職業者，始得
      主張有受扶養之權利，而此些事由是否存在，自不能於子
      女尚未成年之前預為假設，即遽謂子女於成年後仍應受扶
      養，又上開最高法院判例旨在闡釋父母對為成年子女之保
      護教養與直系血親相互間之扶養義務不同，且謀生能力之
      有無非得僅以工作能力為唯一判斷之準據，然非謂成年之
      在學學生仍有受扶養之權利，抗告意旨執此以其女成年後
      至25歲仍為在學學生，即謂可預期仍有受扶養之權利與必
      要云云，尚非可採。
（二）本件原審以抗告人之女係81年8 月生，於101 年8 月即屬
      成年之人，是於所認可更生方案8 年之還款期限內，其女
      約於第3 年，將因成年而不得再主張應受扶養，則如上所
      述，此部分債務人可預期減輕之負擔，自應於更生方案中
      加以考量，或納入債務人償債基礎之總額計算，或於更生
      方案中區分不同清償期而有不同之清償金額，以妥適調整
      雙方權益，方屬「條件公允」等情，據以廢棄原裁定，依
      上開說明，即無不合。
四、綜上所述，本件債務人於償債期間內，有可預期減少之扶養
    費用支出，其擬定之更生方案，並未將此部分金額納入考量
    ，尚難認「條件公允」。抗告意旨仍執陳詞，提起抗告，指
    摘原裁定不當，求予廢棄，為無理由，應予駁回。
五、據上論結，本件抗告為無理由，依消費者債務清理條例第15
    條，民事訴訟法第495 條之1 第1 項、第449 條第1 項、第
    95條、第78條，裁定如主文。
中    華    民    國    98    年    11    月    9     日
                  民事第四庭  審判長法  官  黃宏欽
                                    法  官  楊淑珍
                                    法  官  楊淑儀
以上正本證明與原本無異。
本裁定不得再抗告。
中    華    民    國    98    年    11    月    9     日
                                 書  記  官  王資惠


司法院資訊處製作；財團法人民間司法改革基金會備份。
